臺灣高雄地方法院民事判決　　　　　　 94年度家訴字第170號
原　　　告　丙○○
訴訟代理人　江雍正　律師
　　　　　　羅鼎城　律師
　　　　　　許乃丹　律師
被　　　告　甲○○
上當事人間請求撤銷婚姻等事件，本院於中華民國94年12月13日
言詞辯論終結，判決如下：
    主      文
原告與被告間之婚姻應予撤銷。
訴訟費用由被告負擔。
    事實及理由
甲、程序部分：
一、按「婚姻無效、確認婚姻成立或不成立、撤銷婚姻、離婚或
    夫妻同居之訴，得合併提起，或於第一審或第二審言詞辯論
    終結前，為訴之變更、追加或提起反訴」，又「非婚姻事件
    之訴，以夫妻財產之分配或分割、返還財物給付家庭生活費
    用或贍養費或扶養之請求，或由訴之原因、事實所生損害賠
    償之請求為限，得與第一項之訴合併提起，或於第一審或第
    二審言詞辯論終結前，為訴之追加或提起反訴」，民事訴訟
    法第572 條第1 項、第3 項前段分別定有明文。
二、查原告於民國94年10月7 日具狀提起本件撤銷婚姻等民事訴
    訟，其先位聲明主張依民法第997 條規定求為判決原告與被
    告間之婚姻應予撤銷，備位聲明主張依民法第1052條第1 項
    第2 款、第6 款、第8 款、第10款，及同條第2 項規定求為
    判決准原告與被告離婚，有卷附原告起訴狀1 件可稽，揆諸
    前揭法律規定，原告於本件訴訟中合併提起撤銷婚姻及離婚
    之民事訴訟，於法核無不合，自應予以准許，核先敘明。
乙、實體部分：
壹、原告起訴主張：
一、先位聲明部分：
  (一)緣兩造於民國94年7 月10日經家人安排由媒人陳黃棲介紹認
    識，被告旋於同年月12日起主動邀約原告外出、嘗試交往，
    惟因原告發現被告個性反覆不定，乃於交往後第6 天向被告
    表示兩造個性不合、恐不適合繼續發展感情，希望僅當普通
    朋友等語，被告聽聞之後竟突然發狂而與原告發生爭吵。嗣
    於94年7 月18日晚上，被告仍邀約原告外出，並表示希望兩
    造繼續交往，俟竟於未經原告同意下，強行以自小客車將原
    告載回其家中，原告曾向其表示欲離去之意願，被告竟回覆
    稱除非原告同意與其結婚，否則不讓原告離去等語，原告因
    無法返家及懼怕被告情緒再度失控，不得已只好委婉告知兩
    造交往僅7 日，論及婚嫁未免過早等語，詎被告非但不同意
    讓原告返家而強留原告在其家中過夜，復於翌日（7 月19日
    ）以自小客車強制搭載原告同至佛光山，途中並恐嚇若原告
    不同意與其結婚，其欲將自小客車撞山壁同歸於盡，原告驚
    嚇之餘雖欲開車門跳車離去，然因遭被告捉住且車速過快致
    未能脫困，幸因當日颱風來襲山路無法通行，被告始未繼續
    駕車前進，雖經原告不斷要求被告載送返家，並趁機以行動
    電話向兄長姜皇旭表示想返家，然仍遭被告以：「手上有槍
    」、「這輩子決定不放過你」、「只要逃走一定會找到你，
    會讓你死」等語恐嚇，致原告心生畏怖而不敢貿然離去。
  (二)嗣於94年7 月20日14時10分許，被告竟突然向原告表示2 人
    即將同至本院公證處辦理公證結婚，原告錯愕之餘，乃再度
    向被告堅決表示不願結婚之意思，詎被告竟欲強拉原告上車
    ，並以一把類似水果刀之刀械架住原告，及以希望原告同意
    與其公證結婚，且不得向公證人告知係受威脅，否則將殺死
    原告等語威脅原告，使原告心生畏怖無法抗拒，遂遭被告脅
    迫同往本院公證處完成公證結婚儀式，期間原告雖曾告知結
    婚證人乙○○有關受被告恐嚇、脅迫至法院之事實，然其未
    對原告伸出援手，而原告亦慮及若將實情告知公證人，被告
    將不利於原告家人，遂遭被告強迫完成公證結婚儀式。回程
    途中因原告實不願與被告同居並欲返家，乃藉機開啟車門欲
    離去，竟遭被告發現後強行載往仁武鄉考潭村之偏僻處所（
    刑事偵查時始知悉為「仁慈公園」），被告隨即以拳頭連續
    毆打原告之頭部、眼部，時間長達半小時，並將原告所攜帶
    之行動電話及證件資料全部扣留，再將原告載返被告住所繼
    續限制行動自由，後因原告頭痛而要求就醫，被告始載原告
    前往不知名小診所打針，直至21日凌晨2 時許，原告仍嚴重
    頭昏不適，被告始於原告不斷哀求下將原告送往高雄義守大
    學附設醫院就診，原告趁主治醫師安排腦部斷層，被告無法
    陪同進入照射室時，緊急拜託照射師幫忙報警，待警方到達
    醫院後，原告始得脫離被告之長期禁錮、恐嚇及傷害之危險
    ，而原告之相關證件、資料亦於兄長姜皇旭趕至醫院後，始
    向被告索回。
  (三)本件兩造之公證結婚既非經原告之同意，實係受被告之脅迫
    始完成，該婚姻之成立顯與一男一女兩願結合共組家庭生活
    有悖，且婚姻之成立過程中存有原告遭受脅迫之瑕疵，本件
    婚姻顯無繼續合法存在之理由。而被告公證結婚前將原告禁
    錮家中，並脅迫原告結婚，於結婚當日又毆打原告等行為，
    造成原告至今驚惶未定，身、心所受創傷實非短時間所能平
    復。為此，爰依民法第997 條之規定，提起本件訴訟，並先
    位聲明求為判決如主文所示（原起訴狀請求被告賠償非財產
    上損害新臺幣（下同）六十萬元部分，於本院言詞辯期日聲
    明撤回）等語。
二、備位聲明部分：
    原告因受被告毆打致受有腦震盪、頭部外傷及視力模糊等傷
    害，業經聲請本院核發94年度家護字第1080號民事通保護令
    （94年度暫家護字第338 號），並已對被告提出刑事告訴（
    臺灣高雄地方法院檢察署94年度偵字第18569 號），且原告
    於94年7 月21日返家後，被告仍持續打電話騷擾、恐嚇、辱
    罵原告，而被告於法院審理94年度家護字第1080號通常保護
    令時，自承罹有精神病，並提出靜和醫院燕巢分院診斷書為
    憑，並對毆打、恐嚇原告之事實皆不否認。此外，被告更有
    多次恐嚇、傷害、妨害自由、殺人等不名譽之前科紀錄，皆
    未告知原告。被告之禁錮、恐嚇、虐待行為及患有精神疾病
    、前科累累等事實，可知被告不但對原告毫無感情可言，且
    兩造婚姻無信任、愛情與恩情存在，致使兩造間之婚姻確實
    無法維持。為此，爰依民法第1052條第1 項第3 款、第6 款
    、第8 款、第10款，及同條第2 項之規定，求為備位聲明判
    准原告與被告離婚（原起訴狀請求被告賠償非財產上損害六
    十萬元部分，於本院言詞辯期日聲明撤回）等語。
貳、被告答辯略以：
一、先位聲明部分：
    被告到庭先則辯稱：伊並沒有騙原告結婚，婚前有告知原告
    伊患有精神病及直腸癌之事，並有拿殘障手冊及重大傷病卡
    給原告看，伊週期性的精神病半年才會發作一次。嗣於本院
    言詞辯論期日則坦承：伊於證結婚當天晚上7 、8 點有帶原
    告到仁慈公園去，並有毆打原告。為了給原告幸福，對原告
    所提撤銷婚姻之原因事實沒有意見，若原告希望撤銷婚姻，
    伊同意等語。
二、備位聲明部分：
    因結婚第一天晚上伊教原告關門及關燈都不配合，也不煮菜
    ，伊才會毆打原告，平常都有給原告生活費，原告可能是知
    道伊有錢，才會答應與伊結婚，並聲明請求駁回原告之訴等
    語，資為抗辯。
、得心證之理由：
一、按「因被詐欺或被脅迫而結婚者，得於發見詐欺或脅迫終止
    後，六個月內向法院請求撤銷之」，民法第997 條定有明文
    。而結婚為兩造情同意合、出於自由意願共組美滿幸福家庭
    之結合，是如結婚果確係出於一方之脅迫所致，受脅迫之一
    方自得於事後訴請法院撤銷之，核先敘明。
二、查原告主張兩造係於94年7 月10日經人介紹認識後，旋於94
    年7 月20日15時，在本院公證處完成公證結婚儀式惟迄未為
    結婚之戶籍登記等情，業據被告提出兩造之結婚公證書1 件
    附卷為憑，復據本院依職權調閱本院94年度雄院公字第0070
    00626 號公證卷宗核閱無訛，應堪信為真實。而兩造雖未為
    結婚之戶籍登記，惟兩造既已於94年7 月20日15時在本院公
    證處禮堂，公開舉行結婚儀式，並經證人乙○○、洪燕忠二
    人在場，及經本院公證人蘇美綾見證，並依法作成公證書為
    憑，堪認兩造結婚確有公開儀式及二人以上之證人參與，揆
    諸民法第982 條：「結婚，應有公開儀式及二人以上之證人
    」之規定，兩造之姻婚已屬形式上合法有效成立無訛，核先
    說明。
三、嗣原告主張因遭被告脅迫始於94年7 月20日，與被告同至本
    院公證處完成公證結婚儀式，俟完成公證結婚儀式後，由被
    告載返被告住處途中，因原告不願與被告同居並欲返家，乃
    藉機開啟車門欲離去，竟遭被告發現後強行載往仁武鄉考潭
    村之偏僻處所毆打，嗣後因傷經送高雄義守大學附設醫院就
    診，乃趁機請求醫護人員報警，待警方到達醫院後，原告始
    得脫離被告長期禁錮、恐嚇及傷害之危險，兩造間之婚姻確
    存有遭受脅迫之瑕疵，本件婚姻顯無繼續合法存在等前情，
    業據原告到庭指述綦詳，並據提出本院94年度家護字第1080
    號民事通保護令（94年度暫家護字第338 號）裁定書1 件為
    證，且經證人姜皇旭即原告哥哥到庭證稱：「兩造是經媒人
    介紹認識，在兩造婚前我覺得被告這個人不行，兩造認識第
    二天，被告就把原告帶到他家去，之後我們就無法與原告取
    得連絡，要連絡還要透過媒人才知道兩造在那裡，後來有一
    天凌晨四點原告打電給我說她被被告打，人在義大醫院就醫
    ，我趕去醫院，護士說原告可能腦震盪需住院觀察，原告有
    說她的證件及手機遭被告扣留，叫我去要回來，我去向被告
    要，被告有交給我。」等語明確在卷。嗣被告到庭坦承：「
    公證結婚完當天晚上七、八點我有帶原告到仁慈公園去，我
    有打她，是因為我要告訴她一些生活上細節，她不接受，後
    來我有送她到義大醫院作電腦斷層，我幫她保管她的手機及
    證件，後來她哥哥來我有還給他。而且她也知道我有直腸癌
    ，我想原告可能是知道我有錢，才要跟我結婚的，若原告希
    望撤銷婚姻我也同意，希望給她幸福。」等語在卷（詳本院
    94 年11 月24日言詞辯論筆錄）。本院審酌原告如確係基於
    自由意願同意與被告締結為夫妻，兩造理應滿懷歡愉心情同
    至公證處完成公證結婚儀式，斷無於甫完成公證結婚儀式返
    家途中，被告即動手毆打原告致受有腦震盪、頭部外傷及視
    力模糊等嚴重傷害，始符常情，足認原告前揭主張其與被告
    完成之公證結婚，係遭被告脅迫所致，應與事實相符而堪採
    信。
四、綜觀上情，本件兩造間之婚姻確係因被告施以脅迫所致，業
    如前述，原告自得依法訴請撤銷之。從而，原告於94年10月
    7 日（詳本院卷第3 頁原告起訴狀上本院收狀日期章戳參照
    ）未逾其發現被脅迫而結婚之事實六個月內，依民法第997
    條規定，具狀訴撤銷兩造間形式上有效成立之婚姻狀態，於
    法洵屬有據，所訴自應予以准許，爰判決如主文所示。
五、本件原告請撤銷兩造間已有效成立之婚姻，其事證已臻明確
    ，兩造其餘攻擊防禦方法及所提之證據，核與本院前揭判斷
    不生影響，爰不逐一另為論述指駁。至於原告備位聲明訴請
    准其與被告離婚乙節，因其先位聲明訴請撤銷婚姻為有理由
    ，本院即毋庸就該備位聲明請求部分再予審酌，均併此敘明
    。
肆、據上論結，本件原告之訴為有理由，依民法訴訟法第78條，
    判決如主文。
中　　華　　民　　國　　94　　年　　12　　月　　27　　日
                  家事法庭法　官　柯盛益
上為正本，係照原本作成。
如對本判決上訴，須於判決送達後20日內向本院提出上訴狀，並
表明上訴理由，如於宣示後送達前提出上訴者，須於送達後10日
內補提上訴理由書（須附繕本）。
中　　華　　民　　國　　94　　年　　12　　月　　27　　日
                          書記官　鄭裕一
